ACORDAO-COMPLETO-2366744

ACÓRDÃO 7733/2019 ATA 30/2019 - SEGUNDA CÂMARA

VISTOS, relatados e discutidos estes autos de pensões civis deferidas em favor de Maria Alrivan de Melo Barbosa e Maria Madalena Caixeta pelo Instituto Nacional de Colonização e Reforma Agrária (Incra) ;
ACORDAM os Ministros do Tribunal de Contas da União, reunidos em Sessão da 2ª Câmara, nos termos do art. 71, III e IX, da Constituição de 1988, dos arts. 1º, V, 39, II, e 45 da Lei nº  8.443, de 1992, e dos arts. 260, § 1º, e 262, § 2º, do RITCU, diante das razões expostas pelo Relator, em:
9.1. considerar prejudicada, por perda de objeto, a apreciação da pensão civil deferida em favor de Maria Madalena Caixeta (à Peça 12 sob o nº de controle 10604502-05-2010-000474-4) , nos termos do art. 260, § 5º, do RITCU, diante da superveniente exclusão como beneficiária por decisão judicial;
9.2. considerar ilegal o ato de pensão civil em favor de Maria Alrivan de Melo Barbosa (à Peça 11 sob o nº de controle 10604502-05-2008-000677-1) , negando-lhe o respectivo registro;
9.3. dispensar o ressarcimento das quantias percebidas indevidamente, mas de boa-fé, em sintonia com a Súmula nº 106 do TCU;
9.4. determinar que o Instituto Nacional de Colonização e Reforma Agrária adote as seguintes medidas:
9.4.1. faça cessar, no prazo de 15 (quinze) dias contados da ciência deste Acórdão, os pagamentos decorrentes do ato considerado ilegal pelo item 9.2 deste Acórdão, alertando a autoridade administrativa omissa no sentido de que ela estará eventualmente sujeita à responsabilidade solidária pelo débito, nos termos do art. 262, caput e § 1º, do Regimento Interno do TCU (RITCU) ;
9.4.2. dê ciência do inteiro teor desta deliberação à beneficiária indicada no item 9.2 deste Acórdão, no prazo de 15 (quinze) contados da ciência desta deliberação, informando que o efeito suspensivo proveniente da eventual interposição de recurso junto ao TCU não a eximirá da devolução dos valores percebidos indevidamente após a notificação, diante do não provimento do aludido recurso;
9.4.3. encaminhe ao TCU, no prazo de 30 (trinta) dias contados da ciência deste Acórdão, o comprovante de que a beneficiária indicada no item 9.2 deste Acórdão tomou a efetiva ciência da presente deliberação;
9.4.4. encaminhe ao TCU, nos termos do art. 262, § 2º, do RITCU, o novo ato de concessão da aludida aposentadoria, sem a ilegalidade indicada nesta deliberação, para ser submetido à apreciação pelo Tribunal, nos termos do art. 260, caput, do RITCU; e
9.5. determinar que a unidade técnica adote as seguintes medidas:
9.5.1. envie a cópia do presente Acórdão ao Instituto Nacional de Colonização e Reforma Agrária; e
9.5.2. arquive o presente processo, sem prejuízo de promover o monitoramento da determinação proferida pelo item 9.4 deste Acórdão, representando ao TCU, se necessário.

Pensões Civis deferidas pelo Instituto Nacional de Colonização e Reforma Agrária (Incra).

Segunda Câmara

Instituto Nacional de Colonização e Reforma Agrária.

3. Interessadas: Maria Alrivan de Melo Barbosa (CPF XXX.854.061-XX); Maria Madalena Caixeta (CPF XXX.599.431-XX).

13.1. Ministros presentes: Ana Arraes (Presidente), Augusto Nardes, Aroldo Cedraz e Raimundo Carreiro.
13.2. Ministro-Substituto presente: André Luís de Carvalho (Relator).

ANDRÉ DE CARVALHO

Trata-se de pensões civis deferidas em favor de Maria Alrivan de Melo Barbosa e Maria Madalena Caixeta pelo Instituto Nacional de Colonização e Reforma Agrária (Incra) .
2.	Após a análise final do feito, o auditor federal da Sefip lançou o seu parecer conclusivo à Peça 14, com a anuência, por delegação de competência, do diretor da unidade técnica (Peça 15) , nos seguintes termos:
	“Trata-se de atos de concessão (inicial e de alteração) da pensão civil instituída por Antônio de Souza Rodrigues (CPF: XXX.475.691-XX) , ex-servidor do Instituto Nacional de Colonização e Reforma Agrária.
	2. Os atos foram submetidos, para fim de registro, à apreciação do Tribunal de Contas da União (TCU) , de acordo com o art. 71, inciso III, da Constituição Federal. O cadastramento e a disponibilização ao TCU ocorreram por intermédio do Sistema de Apreciação e Registro de Atos de Admissão e Concessões, na forma dos arts. 2º, caput e incisos I a VI, e 4º, caput, da Instrução Normativa - TCU 78/2018.
	3. Ao benefício pensional instituído pelo ex-servidor habilitaram-se Maria Madalena Caixeta (CPF: XXX.599.431-XX) e Maria Alrivan de Melo Barbosa (CPF: XXX.854.061-XX) , ambas na condição de companheira, sendo que a beneficiária Maria Madalena Caixeta (CPF: XXX.599.431-XX) foi excluída do rol de beneficiárias em 5/10/2012, em decorrência de decisão judicial (peças 9 e 10) .
	Histórico
	4. Considerando a habilitação concomitante de duas beneficiárias na condição de companheira do ex-servidor, esta Unidade Técnica diligenciou junto à Unidade Jurisdicionada solicitando os esclarecimentos e documentos pertinentes à concessão da pensão (peça 1) . Em resposta, a Unidade Jurisdicionada encaminhou a documentação constante da peça 3.
	5. Considerando que nos atos em exame foi identificado erro na execução de provimento judicial alusivo ao pagamento da parcela de 28,86% (peça 9) , esta Unidade Técnica oportunizou a oitiva da interessada (peça 5) que, embora regularmente notificada (peça 8) , não apresentou suas alegações de defesa.
	Exame técnico
	6.	Constam do presente feito o ato de concessão inicial e o ato de alteração da concessão da pensão civil. O ato inicial foi disponibilizado no Sisac sob o número de controle 10604502-05-2008-000677-1 e trata da habilitação da beneficiária Maria Alrivan de Melo Barbosa (CPF: XXX.854.061-XX) , companheira do ex-servidor, atualmente única beneficiária da pensão. O ato de alteração foi disponibilizado no Sisac sob o número de controle 10604502-05-2010-000474-4 e cuida da habilitação da beneficiária Maria Madalena Caixeta (CPF: XXX.599.431-XX) , excluída do rol de beneficiárias em decorrência de decisão judicial (peças 9 e 10) .
	7. Desse modo, considerando que não há mais efeitos financeiros decorrentes do ato de alteração da concessão, disponibilizado no Sisac sob o número de controle 10604502-05-2010-000474-4, e consoante o disposto no art. 260, § 5º, do Regimento Interno do TCU, propõe-se considerar prejudicado, por perda de objeto, o exame do mérito do aludido ato de alteração da concessão.
	8. No que se refere ao ato inicial da concessão, disponibilizado no Sisac sob o número de controle 10604502-05-2008-000677-1, verificou-se a inclusão de rubrica alusiva ao pagamento do percentual de 28,86% (plano econômico) . Embora esta Unidade Técnica tenha garantido à interessada o exercício do contraditório e da ampla defesa (peças 5 e 8) , não veio aos autos sua manifestação em resposta à oitiva.
	9.	A condição da interessada como companheira do ex-servidor foi reconhecida em sentença proferida pelo Juízo da 16ª Vara Federal do Distrito Federal (peça 10) , não se vislumbrando, desse modo, qualquer impropriedade quanto à sua habilitação ao benefício pensional. Cabe ainda ressaltar que o referido julgado cassou a antecipação dos efeitos da tutela que amparava a habilitação da beneficiária Maria Madalena Caixeta à pensão instituída pelo ex-servidor.
	10. Em consulta ao Siape (peça 9) , verifica-se que a diferença de 28,86% foi incluída na base de cálculo da pensão. A esse respeito, cumpre tecer algumas considerações quanto ao pagamento dessa rubrica.
	Plano econômico 28,86%
	11. O percentual de 28,86% refere-se à diferença entre o reajuste de remuneração concedido aos servidores públicos civis e aquele concedido, na mesma ocasião, aos servidores militares por meio da Lei 8.622/1993. Na ocasião, os servidores civis foram contemplados com reajuste inferior àquele concedido aos militares.
	12. Em um primeiro momento, inúmeros servidores obtiveram o pagamento desse percentual de 28,86% por meio de decisões judiciais favoráveis, como ocorre no caso aqui examinado.
	13. Contudo, por meio da Medida Provisória 1.704/1998, reeditada pela Medida Provisória 2.169-43/2001, foi estendido o reajuste de 28,86% aos servidores públicos civis.
	14. Nos caso sub examine, houve continuidade do pagamento destacado do índice de 28,86%, mesmo após a incorporação desse percentual. Essa continuidade implica duplicidade de pagamento do referido índice. Assim, uma mesma circunstância foi valorada em mais de um momento, contrariando, assim, o princípio do non bis in idem.
	15. Além disso, há que se considerar que todas as carreiras de servidores públicos já foram reestruturadas por leis editadas posteriormente às citadas Medidas Provisórias, o que implica em novas tabelas remuneratórias.
	16. Assim, o pagamento destacado da parcela de 28,86%, que constou da base de cálculo do benefício pensional, constitui irregularidade que leva à ilegalidade do ato de concessão em exame.
	17. Cabe observar que não há que se falar em ofensa à coisa julgada, pois ‘a coisa julgada é limitada pela situação jurídica sob cuja órbita se configurou’ (voto condutor do Acórdão 6739/2010-TCU-Primeira Câmara, de relatoria do Ministro Walton Alencar Rodrigues) . No caso, a situação que deu suporte à concessão judicial da parcela não subsiste após o advento da Medida Provisória 1.704/1998, reeditada pela Medida Provisória 2.169-43/2001, e também do novo plano de carreira.
	18. Vale, aqui, transcrever trecho do voto condutor do Acórdão 1857/2003-TCU-Plenário (relator Ministro Adylson Motta) :
	‘Não é demais lembrar que os efeitos da decisão judicial referente a relação jurídica continuativa só perduram enquanto subsistir a situação de fato ou de direito que lhe deu causa, conforme se depreende do disposto no art. 471, inciso I, do Código de Processo Civil. No tema em estudo, o que se pleiteia, em regra, é o pagamento de antecipação salarial aos autores. Ocorre que o reajuste posterior dos vencimentos incorpora o percentual concedido por força da decisão judicial, modificando a situação de fato que deu origem à lide, pois, em tese, elimina o então apontado déficit salarial. Por outro lado, o art. 468 do CPC dispõe que a força de lei inter partes, que caracteriza a sentença, restringe-se aos limites da lide e das questões decididas. Logo, manter o pagamento das parcelas antecipadas após o reajuste da data-base, sem que isso tenha sido expressamente pedido e determinado, é extrapolar os limites da lide.
	Em suma, não representa afronta à coisa julgada a decisão posterior deste Tribunal que afaste pagamentos oriundos de sentenças judiciais cujo suporte fático de aplicação já se tenha exaurido e que não tenham determinado explicitamente a incorporação definitiva da parcela concedida. ’
	19. Nessa mesma linha, são os acórdãos proferidos pelo Supremo Tribunal Federal nos autos do Recurso Extraordinário 241.884-ES (relator Ministro Sepúlveda Pertence) e pelo STJ no âmbito do Mandado de Segurança 11.145-DF (relator Ministro João Otávio de Noronha) , cujas ementas se reproduzem a seguir:
	‘Professores do Estado do Espírito Santo: aplicação de lei local que determinara a incorporação ao vencimento-base da gratificação de regência de classe: inexistência de violação às garantias constitucionais do direito adquirido e da irredutibilidade de vencimentos (CF, art. 37, XV) . É firme a jurisprudência do STF no sentido de que a garantia do direito adquirido não impede a modificação para o futuro do regime de vencimentos do servidor público. Assim, e desde que não implique diminuição no quantum percebido pelo servidor, é perfeitamente possível a modificação no critério de cálculo de sua remuneração’ (RE 241.884-ES) . ‘
	‘MANDADO DE SEGURANÇA. SERVIDOR PÚBLICO APOSENTADO. LEI N. 10.475/2002. COISA JULGADA. PERCEPÇÃO DOS 26,05% DA URP DE 1989. 1. Não há ofensa à coisa julgada material quando ela é formulada com base em uma determinada situação jurídica que perde vigência ante o advento de nova lei que passa a regulamentar as situações jurídicas já formadas, modificando o status quo anterior. 2. Segurança denegada’ (MS 11.145- DF) . ‘
	20. A supressão do pagamento destacado da parcela de 28,86% não caracteriza, portanto, desrespeito à coisa julgada, mas, sim, mera equalização dos vencimentos em face de panorama jurídico posterior. Pela pertinência, vale transcrever trecho do voto condutor do Acórdão 2998/2013-TCU-Segunda Câmara (relator Ministro Benjamin Zymler) :
	‘Não é razoável, pois, que a servidora permaneça recebendo vantagem oriunda de perda ocorrida em estrutura remuneratória de 1995, não mais vigente.
	Havendo alteração na situação jurídica com base na qual foi proferida a sentença, afasta-se a incidência da coisa julgada, ex vi do art. 471 do Código de Processo Civil. ‘
	21. A jurisprudência do TCU nos casos de pagamento destacado do percentual de 28,86% é pacífica quanto à ilegalidade e à cessação dos pagamentos, consoante os Acórdãos 7.837/2013 (relator Ministro Benjamin Zymler) , 2.511/2014 (relator Ministro-Substituto Weder de Oliveira) , 3.200/2014 (relator Ministro-Substituto Weder de Oliveira) , 3.551/2014 (relator Ministro Benjamin Zymler) , 1.819/2015 (relator Ministro Benjamin Zymler) e 1.811/2016 (relator Ministro José Múcio Monteiro) , todos da Primeira Câmara; 4.057/2013 (relator Ministro Raimundo Carreiro) , 2.594/2014 (relatora Ministra Ana Arraes) , 2.989/2015 (relator Ministro Vital do Rêgo) e 627/2016 (relator Ministro Vital do Rêgo) , todos da Segunda Câmara, dentre outros.
	22. Desse modo, propõe-se considerar ilegal, negando-lhe registro, o ato de concessão de pensão civil em comento, nos termos do art. 260, § 1º, do Regimento Interno do TCU.
	Conclusão
	23. Por tudo que foi apresentado, propõe-se: considerar ilegal, para fins de registro, o ato de concessão inicial da pensão civil instituída pelo ex-servidor Antônio de Souza Rodrigues (CPF: XXX.475.691-XX) , disponibilizado no Sisac sob o número de controle 10604502-05-2008-000677-1; e considerar prejudicado, por perda de objeto, o exame do mérito do ato de alteração da concessão da pensão civil instituída pelo ex-servidor Antônio de Souza Rodrigues (CPF: XXX.475.691-XX) , disponibilizado no Sisac sob o número de controle 10604502-05-2010-000474-4.
	Proposta de encaminhamento 
	24. Ante o exposto, e de conformidade com o preceituado nos artigos 71, III, da Constituição Federal de 1988; 1º, V, e 39, II, da Lei 8.443/1992; 1º, VIII, 259, II, 260, § 1º, e 262, § 2º, do Regimento Interno/TCU, propõe-se:
	24.1 considerar ilegal, negando-lhe registro, o ato de concessão inicial da pensão civil instituída pelo ex-servidor Antônio de Souza Rodrigues (CPF: XXX.475.691-XX) , disponibilizado no Sisac sob o número de controle 10604502-05-2008-000677-1, em razão de duplicidade no pagamento da vantagem de 28,86%, de que trata a Medida Provisória 2.169-43/2001;
	24.1.1 dispensar o ressarcimento das quantias indevidamente recebidas, presumida a boa-fé, consoante o disposto no Enunciado 106 da Súmula de Jurisprudência do TCU;
	24.1.2 determinar ao Instituto Nacional de Colonização e Reforma Agrária que, nos termos dos art. 262, caput, do Regimento Interno do TCU e 19, caput, da Instrução Normativa - TCU 78/2018:
	a) abstenha-se de realizar pagamentos decorrentes do ato de concessão considerado ilegal, no prazo de 15 (quinze) dias, contado a partir da ciência dessa deliberação, sujeitando-se a autoridade administrativa omissa à responsabilidade solidária;
	b) comunique à beneficiária acerca do teor deste Acórdão, alertando-a de que o efeito suspensivo proveniente da interposição de eventuais recursos junto ao TCU não a eximirá da devolução dos valores percebidos indevidamente após sua notificação, caso os recursos não sejam providos;
	c) emita e disponibilize no sistema e-Pessoal, no prazo de 30 (trinta) dias, novo ato de concessão, escoimado da irregularidade apontada, nos termos do art. 262, § 2º, do Regimento Interno do TCU; e
	d) encaminhe ao Tribunal o comprovante de que a interessada tomou ciência do inteiro teor desta deliberação.
	24.2 considerar prejudicado, por perda de objeto, o exame do mérito do ato de alteração da concessão da pensão civil instituída pelo ex-servidor Antônio de Souza Rodrigues (CPF: XXX.475.691-XX) , disponibilizado no Sisac sob o número de controle 10604502-05-2010-000474-4.”
3.	Enfim, por intermédio do Exmo. Sr. Procurador Sergio Ricardo Costa Caribé, o MPTCU anuiu, em cota singela (Peça 16) , à referida proposta da unidade técnica. 
É o Relatório.

não há.

Procurador Sergio Ricardo Costa Caribé.

PENSÃO CIVIL. PAGAMENTO DE PARCELA POR DECISÃO JUDICIAL. FALTA DA NECESSÁRIA ABSORÇÃO DA PARCELA PELA SUPERVENIENTE REESTRUTURAÇÃO DO PLANO GERAL DE CARGOS DO PODER EXECUTIVO. PAGAMENTO DA PARCELA EM DESACORDO COM A JURISPRUDÊNCIA DO STF E DO TCU. EXCLUSÃO POR DECISÃO JUDICIAL DE UMA BENEFICIÁRIA ANTES DA APRECIAÇÃO DO SEU ATO PELO TCU. PREJUÍZO À REFERIDA APRECIAÇÃO POR PERDA DE OBJETO. OITIVA DA OUTRA BENEFICIÁRIA. ILEGALIDADE. NEGATIVA DE REGISTRO. DETERMINAÇÕES.

PENSÃO CIVIL (PCIV)

Secretaria de Fiscalização de Pessoal (Sefip).

Trata-se de pensões civis deferidas pelo Instituto Nacional de Colonização e Reforma Agrária (Incra) sob as seguintes condições:
	Peça
	Instituidor
	Número de Controle
	Tipo 
de Ato
	Data do Óbito
	Vigência
	Enviado 
ao TCU
	Beneficiárias

	11
	Antônio de Souza Rodrigues
	10604502-05-2008-000677-1
	Inicial
	12/7/2007
	12/7/2007
	30/9/2008
	Maria Alrivan de Melo Barbosa (companheira) 

	12
	Antônio de Souza Rodrigues
	10604502-05-2010-000474-4
	Alteração
	12/7/2007
	12/7/2007
	13/2/2012
	Maria Madalena Caixeta (companheira) 

2.	Como visto, a Sefip assinalou a exclusão de Maria Madalena Caixeta como beneficiária da referida pensão por decisão judicial (Peças 9 e 10) , em 5/10/2012, além de ter identificado o irregular pagamento da parcela sob o patamar de 28,86% nos proventos de Maria Alrivan de Melo Barbosa.
3.	Todavia, como o aludido ato teria dado entrada no TCU há mais de 5 anos, a unidade técnica promoveu a prévia oitiva de Maria Alrivan de Melo Barbosa, em plena consonância com a jurisprudência do STF (v.g.: MS-25.116 e MS-25.403) e com a jurisprudência do TCU (v.g.: Acórdão 587/2011-TCU-Plenário) .
4.	Todavia, a despeito de ter sido regularmente notificada, a referida beneficiária deixou de se manifestar sobre o indevido pagamento da referida parcela.
5.	De todo modo, após a análise final do feito, a Sefip assinalou o superveniente prejuízo à apreciação do ato acostado à Peça 12, por perda de objeto, ante a exclusão de Maria Madalena Caixeta como beneficiaria, por decisão judicial, sem prejuízo de assinalar a ilegalidade do ato acostado à Peça 11, com a respectiva negativa do registro, pois a jurisprudência do TCU é firme no sentido da ilegalidade do destacado pagamento da referida parcela sob o patamar de 28,86% ante a indevida ausência de absorção dessa parcela pelas supervenientes restruturações legais remuneratórias para a respectiva carreira, tendo o MPTCU anuído a essa proposta.
6.	Incorporo os pareceres da Sefip e do MPTCU a estas razões de decidir.
7.	Bem se vê que, diante da anunciada exclusão da beneficiária indicada à Peça 12, em 5/10/2012, os efeitos financeiros da correspondente concessão teriam restado exauridos antes da apreciação dos respectivos atos pelo TCU, e, assim, o Tribunal pode atualmente considerar prejudicada a apreciação do aludido ato de pensão civil, por perda de objeto, nos termos do art. 260, § 5º, do RITCU.
8.	É ilegal, contudo, a percepção da referida parcela sob o patamar de 28,86% em dissonância com a jurisprudência do TCU.
9.	Bem se sabe que, por meio da Lei n.º 8.622, de 19 de janeiro de 1993, e da Lei n.º 8.627, de 19 de fevereiro de 1993, foi concedido exclusivamente aos militares o reajuste de 28,86%, mas, por meio da Medida Provisória nº 1.704, de 30 de julho de 1998, com a reedição pela Medida Provisória nº 2.169-43, de 24 de agosto de 2001, esse mesmo reajuste foi estendido retroativamente a todos os servidores públicos civis do Executivo federal, mostrando-se ilegal, todavia, a continuidade da percepção da aludida parcela por se constituir como indevido bis in idem.
10.	Ocorre que essa parcela já deveria ter sido totalmente absorvida pelos sucessivos reajustes legais decorrentes das novas estruturas remuneratórias (v.g.: Acórdão 2161/2005-TCU-Plenário) , destacando, ainda, que o Acórdão 1857/2003-TCU-Plenário evidenciou que não se configuraria, como eventual afronta à coisa julgada, a posterior deliberação do TCU tendente a afastar os indevidos pagamentos provenientes de sentença judicial, pois o subjacente suporte fático já teria exaurido, diante da evidente necessidade de absorção da aludida parcela pelas supervenientes restruturações legais remuneratórias para a respectiva carreira, estando essa deliberação em plena sintonia, aliás, com a jurisprudência do TCU (v. g.: Acórdãos 6.626/2009, 6.031/2009 e 4.192/2014, da 1ª Câmara, e Acórdãos 2.872/2008 e 1.966/2012, da 2ª Câmara) a partir da jurisprudência do Superior Tribunal de Justiça e do Supremo Tribunal Federal.
11.	O TCU deve considerar prejudicada, portanto, a apreciação do ato de pensão civil acostado à Peça 12, por perda de objeto, nos termos do art. 260, § 5º, do RITCU, sem prejuízo de considerar ilegal o ato acostado à Peça 11, negando-lhe o respectivo registro.
Ante o exposto, pugno pela prolação do Acórdão ora submetido a este Colegiado.
TCU, Sala das Sessões, em 27 de agosto de 2019.
Ministro-Substituto ANDRÉ LUÍS DE CARVALHO 
Relator